臺灣高等法院臺中分院刑事判決　　　　　　　　　九十三年度上訴字第一四七號
　　上　訴　人
　　即　被　告　乙○○
右上訴人因毒品危害防制條例案件，不服臺灣臺中地方法院九十三年度訴字第六五三
號中華民國九十三年七月十九日第一審判決（起訴案號：臺灣臺中地方法院檢察署九
十二年度毒偵字第三五八二號；併辦案號：臺灣臺中地方法院檢察署九十三年度毒偵
字第一九三二、三三一七號），提起上訴，本院判決如左：
    主      文
原判決撤銷。
乙○○連續施用第一級毒品，累犯，處有期徒刑壹年貳月，扣案之第一級毒品海洛因
壹包淨重零點零肆公克（空包裝重零點貳貳公克）、拾伍包淨重共陸點零壹公克（空
包裝重共參點柒伍公克，純度百分之三十點八五，純質淨重壹點捌伍公克）、柒包淨
重共參點零壹公克（空包裝重共貳點壹貳公克，純度百分之二十三點六一，純質淨重
零點柒壹公克）除包裝袋外均沒收銷燬之，扣案之空包裝袋貳拾參個、扣案之空塑膠
袋參拾肆個、藥鏟壹支、杓子壹支、分裝袋壹包、電子秤壹個均沒收；又連續施用第
二級毒品，累犯，處有期徒刑柒月，扣案之第二級毒品安非他命壹包（含袋重零點參
公克）、參包（含袋重共陸點柒公克）、參包（含袋重分別為零點肆、零點伍、壹點
伍公克）除包裝袋外均沒收銷燬之，扣案之空包裝袋柒個、吸食器貳組、玻璃球吸食
器壹支、藥鏟壹支、杓子壹支、分裝袋壹包、電子秤壹個均沒收；應執行有期徒刑壹
年陸月，扣案之第一級毒品海洛因壹包淨重零點零肆公克（空包裝重零點貳貳公克）
、拾伍包淨重共陸點零壹公克（空包裝重共參點柒伍公克，純度百分之三十點八五，
純質淨重壹點捌伍公克）、柒包淨重共參點零壹公克（空包裝重共貳點壹貳公克，純
度百分之二十三點六一，純質淨重零點柒壹公克）除包裝袋外，扣案之第二級毒品安
非他命壹包（含袋重零點參公克）、參包（含袋重共陸點柒公克）、參包（含袋重分
別為零點肆、零點伍、壹點伍公克）除包裝袋外均沒收銷燬之，扣案之空包裝袋參拾
個、空塑膠袋參拾肆個、藥鏟壹支、杓子壹支、分裝袋壹包、電子秤壹個、吸食器貳
組、玻璃球吸食器壹支均沒收。
    事      實
一、乙○○前於民國（下同）八十七年間，因違反槍砲彈藥刀械管制條例案件，經法
    院判處有期徒刑四月，緩刑三年確定，復於八十九年間，因違反毒品危害防制條
    例、竊盜、槍砲彈藥刀械管制條例等案件，經法院分別判處有期徒刑四月、七月
    、八月，應執行有期徒刑一年五月確定，經撤銷前開之緩刑並接續執行，於九十
    一年三月一日假釋出獄，於九十一年十月十八日假釋期滿執行完畢。另乙○○前
    於八十七年間，因違反麻醉藥品管理條例案件，經臺灣臺中地方法院以八十七年
    度訴字第六四八號裁定送勒戒處所執行觀察、勒戒後，認定已無繼續施用毒品傾
    向之事實，而為免刑之判決。又於八十八年間，因施用毒品案件，經臺灣臺中地
    方法院以八十八年度毒聲字第六五Ｏ九號號裁定送勒戒處所執行觀察、勒戒後，
    認定無繼續施用毒品傾向，由臺灣臺中地方法院檢察署檢察官於八十八年十一月
    二十九日以八十八年度毒偵字第一九六○號為不起訴處分確定。嗣又於八十九年
    間，因施用毒品案件，經臺灣臺中地方法院以八十九年度毒聲字第一六ＯＯ號號
    裁定令入戒治處所強制戒治，再經臺灣臺中地方法院以八十九年度毒聲字第五五
    Ｏ三號裁定准予停止戒治並交付保護管束（施用毒品部分，並經臺灣臺中地方法
    院以八十九年度中簡字第七三四號判處有期徒刑四月確定），於九十年三月六日
保護管束期滿執行完畢。詎乙○○又另行起意，於上開強制戒治處分執行完畢五
    年內，分別基於施用第一級毒品海洛因及第二級毒品安非他命之概括犯意，先後
    為(一)自九十三年三月一日前案假釋出獄後某日起，至九十三年八月二十五日某時
    止，在臺中縣東勢鎮○○街永盛巷一號住處、臺中縣市、苗栗縣等工地等處，以
    將第一級毒品海洛因摻入香菸內吸食之方式，連續施用第一級毒品海洛因多次；
    (二)自九十三年三月一日前案假釋出獄後某日起，至九十三年八月二十五日某時止
    ，在臺中縣東勢鎮○○街永盛巷一號住處、臺中縣市、苗栗縣等工地等處，以將
    第二級毒品安非他命置於鋁箔紙上或吸食器或玻璃球中燒烤，而吸食白色煙霧之
    方法，連續施用第二級毒品安非他命多次。嗣分別(1)於九十二年十二月三日十八
    時五十分左右，為警在其住處查獲，並扣得其所有第一級毒品海洛因一包淨重零
    點零四公克（空包裝重零點二二公克）、第二級毒品安非他命一包（含袋重零點
    三公克）、其所有供施用安非他命之吸食器一組及供施用海洛因及安非他命所用
    之藥鏟一支及與施用毒品無關之糖粉一包；(2)於九十三年六月二日八時四十五分
    左右，乙○○駕駛車牌號碼ＱＣ─三二五三號自用小客車，在臺中縣東勢鎮○○
    路麥當勞速食店前，經警攔檢盤查，當場在其車內查獲其所有第一級毒品海洛因
    十五包淨重共六點零一公克（空包裝重共三點七五公克，純度百分之三十點八五
    ，純質淨重一點八五公克）、第二級毒品安非他命三包（含袋重共六點七公克）
    及乙○○所有預備分裝第一級毒品海洛因之空塑膠袋三十四個、秤所購毒品是否
    足量之電子秤一個及供施用安非他命之吸食器一組；(3)於九十三年八月二十五日
    二十二時三十五分左右，乙○○駕駛車牌號碼ＱＣ─三二五三號自用小客車，在
    臺中縣東勢鎮○○路四一之六號前為警查獲，並扣得其所有第一級毒品海洛因七
    包淨重共三點零一公克（空包裝重共二點一二公克，純度百分之二十三點六一，
    純質淨重零點七一公克）、第二級毒品安非他命三包（含袋重分別為零點四、零
    點五、一點五公克）及其所有供施用安非他命之玻璃球吸食器一支及供施用海洛
    因及安非他命所用之杓子一支、分裝袋一包。
二、案經臺中縣警察局和平分局報請臺灣臺中地方法院檢察署檢察官偵查起訴及臺中
    縣警察局東勢分局報請臺灣臺中地方法院檢察署檢察官偵查移請併案審理。
    理      由
一、訊據上訴人即被告（以下簡稱被告）乙○○於警詢、檢察官偵查、原審法院及本
    院審理中，對於右揭事實均坦承不諱，其多次為警查獲後，分別經警採其尿液送
    請檢驗結果，除九十二年十二月三日十八時五十分左右被查獲當次，經臺中縣警
    察局和平分局採集尿液該次之初驗結果，僅驗得甲基安非他命陽性反應，而嗎啡
    類未驗出陽性反應，有臺中縣衛生局九十三年十二月十日編號第Ｏ一五七四四號
    尿液煙毒檢驗報告書一紙在卷可查，然經中山醫學大學附設醫院藥物濫用檢測中
    心覆驗後，則檢出安非他命及嗎啡類陽性反應，有中山醫學大學附設醫院藥物濫
    用檢測中心九十三年二月二十六日流水號第0000000號檢驗報告一紙可稽
    （按尿液藥物檢驗之步驟主要分為「篩檢」與「確認」二種，而國內目前一般檢
    驗煙毒常採以「酵素免疫分析法」及「化學薄層層析法」，前者，係指凡是使用
    抗原與抗體之方法，即「免疫學分析法」；而後者是一種利用薄層色層分析法的
    產品，其原理是利用物質在流動相的移動速度不同而將物質分離，即利用不同物
    資在特定的移動相及固定相的分配係數不同而將物質分離，復以顏色反應或螢光
    來判斷物質，就化學薄層層析檢驗方法而論，若檢體本身成份較為複雜（例如尿
    液中可能含有由食物而來之某些螢光物質），就可能產生偽陰性或偽陽性反應，
    有行政院國軍退除役官兵輔導委員會台北榮民總醫院八十三年三月一日（八三）
    北總內字第一八五號函可參。是遇有以「酵素免疫分析法」、「化學薄層層析法
    」與「氣相層析質譜儀」檢驗法所為鑑定結果不同時，自以更精密之覆驗結果為
    可採，故上開臺中縣衛生局所使用之檢驗法既為「酵素免疫分析法」、「化學薄
    層層析法」，自以中山醫學大學附設醫院藥物濫用檢測中心所覆驗之結果較為可
    採）外，其餘經警採尿檢驗結果，均檢出甲基安非他命及嗎啡之陽性反應，此分
    別有中山醫學大學附設醫院藥物濫用檢測中心九十三年六月十八日流水號第00
    00000號、九十三年九月十三日流水號第0000000號檢驗報告書各一
    份在卷可憑。此外扣案之第一級毒品海洛因一包淨重零點零四公克（空包裝重零
    點二二公克）、十五包淨重共六點零一公克（空包裝重共三點七五公克，純度百
    分之三十點八五，純質淨重一點八五公克）、七包淨重共三點零一公克（空包裝
    重共二點一二公克，純度百分之二十三點六一，純質淨重零點七一公克）經檢驗
    結果，確有第一級毒品海洛因成分，並有法務部調查局九十三年一月二十日調科
    壹字第一二○○一三四三八號、九十三年八月三十一日調科壹字第一二○○一四
    二二Ｏ號、九十三年十月四日調科壹字第一二○○一四四二五號鑑定通知書各一
    份附卷可稽，復有第二級毒品安非他命一包（含袋重零點三公克）、三包（含袋
    重共六點七公克）、三包（含袋重分別為零點四、零點五、一點五公克）及被告
    所有供施用安非他命之吸食器二組、玻璃球吸食器一支，供施用海洛因及安非他
    命所用之藥鏟一支、杓子、分裝袋一包，供預備分裝以持有第一級毒品海洛因之
    空塑膠袋三十四個，用以秤所購海洛因及安非他命是否足量之電子秤一個扣案可
    資佐證，足見被告自白確有施用第一級毒品海洛因及第二級毒品安非他命確與事
    實相符，可堪採信。又被告前於八十七年間，因違反麻醉藥品管理條例案件，經
    臺灣臺中地方法院以八十七年度訴字第六四八號裁定送勒戒處所執行觀察、勒戒
    後，認定已無繼續施用毒品傾向之事實，而為免刑之判決。又於八十八年間，因
    施用毒品案件，經臺灣臺中地方法院以八十八年度毒聲字第六五Ｏ九號號裁定送
    勒戒處所執行觀察、勒戒後，認定無繼續施用毒品傾向，由臺灣臺中地方法院檢
    察署檢察官於八十八年十一月二十九日以八十八年度毒偵字第一九六○號為不起
    訴處分確定。嗣又於八十九年間，因施用毒品案件，經臺灣臺中地方法院以八十
    九年度毒聲字第一六ＯＯ號號裁定令入戒治處所強制戒治，再經臺灣臺中地方法
    院以八十九年度毒聲字第五五Ｏ三號裁定准予停止戒治並交付保護管束（施用毒
    品部分，並經臺灣臺中地方法院以八十九年度中簡字第七三四號判處有期徒刑四
    月確定），於九十年三月六日保護管束期滿執行完畢，有臺灣臺中地方法院檢察
    署檢察官聲請簡易判決處刑書、臺灣臺中地方法院檢察署刑案資料查註紀錄表及
    臺灣高等法院被告全國前案紀錄表等件附卷可參，查修正前之毒品危害防制條例
    第二十條、第二十二條及第二十三條規定，依施用毒品者之犯次為第一次犯、五
    年後再犯、五年內再犯或三犯以上而異其刑事處遇程序。即第一次犯者，應送觀
    察、勒戒（期間不得逾一月），如無繼續施用毒品傾向，則予釋放，並為不起訴
    之處分或不付審理之裁定；如有繼續施用毒品傾向，則送強制戒治。五年後再犯
    者，其處遇程序與第一次犯者同。五年內再犯者，如其第一次曾經強制戒治，則
    不再送觀察、勒戒，逕送強制戒治，並依法追訴處罰或裁定交付審理；如其第一
    次犯未經強制戒治，則仍送觀察、勒戒，如無繼續施用毒品傾向，應即釋放，並
    為不起訴之處分或不付審理之裁定，如有繼續施用毒品向，應送強制戒治並依法
    追訴處罰或裁定交付審理。三犯以上者，不再送觀察、勒戒，逕送強制戒治，並
    依法追訴處罰或裁定交付審理。又強制戒治期間為一年，執行滿三個月，得停止
    強制戒治出所付保護管束，保護管期滿未經撤銷，視為強制戒治期滿，如違反保
    護管束應遵守事項情節重大，得撤銷停止強制戒治，入所繼續執行強制戒治；執
    行滿九月，戒治處所得報請延長強制戒治一年。修正後該條例第二十條、第二十
    三條規定，簡化施用毒品之刑事處遇程序，僅區分初犯、五年內再犯；初犯，經
    觀察、勒戒或強制戒治，應為不起訴之處分或不付審理之裁定；觀察、勒戒或強
    制戒治執行完畢釋放後五年內再犯，即依法追訴或裁定交付審理。凡執行觀察、
    勒戒、強制戒治完畢釋放，或不起訴之處分，或為不付審理之裁定、免刑之判決
    、不付保護管束之裁定等裁判後，再犯施用毒品罪者，均屬再犯。本案被告再犯
    施用毒品罪，無論依修正前或修正後之毒品危害防制條例之規定，均應依法追訴
    處罰，依程序從新之原則，自應適用修正後之規定，故依修正後毒品危害防制條
    例第二十三條第二項規定，被告於強制戒治完畢釋放後，五年內再犯施用毒品之
    罪，應依法論科。本件事證已臻明確，被告施用第一級毒品海洛因、第二級毒品
    安非他命之犯行均堪認定，應依法論科。
二、按海洛因、安非他命分別係毒品危害防制條例第二條第二項第一款、第二款所定
    之第一級毒品、第二級毒品，不得非法施用，是核被告乙○○所為，係犯毒品危
    害防制條例第十條第一項、第二項之施用第一級毒品罪及施用第二級毒品罪。被
    告施用第一、二級毒品前後持有第一、二級毒品之低度行為，應分別為其施用第
    一、二級毒品之高度行為所吸收，均不另論罪。被告先後多次施用第一級毒品海
    洛因及第二級毒品安非他命之行為，均時間緊接，犯罪構成要件相同，顯係出於
    概括之犯意反覆為之，均為連續犯，均應依刑法第五十六條之規定以一罪論，並
    加重其刑。公訴意旨雖僅論及被告於九十二年十二月四日為警採尿前回溯四、五
    日內之某時，分別施用第一級毒品海洛因及第二級毒品安非他命各一次之行為，
    然前開未經起訴部分既經被告坦白供認，且經檢察官併案審理，與起訴部分，分
    別有連續犯裁判上一罪關係，屬裁判上一罪，本為起訴效力所及，本院自應併予
    審理。至被告所犯施用第一級毒品、施用第二級毒品罪二罪之間，犯意各別，行
    為互殊，應予分論併罰。再查被告前於八十七年間，因違反槍砲彈藥刀械管制條
    例案件，經法院判處有期徒刑四月，緩刑三年確定，復於八十九年間，因違反毒
    品危害防制條例、竊盜、槍砲彈藥刀械管制條例等案件，經法院分別判處有期徒
    刑四月、七月、八月，應執行有期徒刑一年五月確定，經撤銷前開之緩刑並接續
    執行，於九十一年三月一日假釋出獄，於九十一年十月十八日假釋期滿執行完畢
    ，此有臺灣高等法院被告全國前案紀錄表及臺灣臺中地方法院檢察署刑案資料查
    註紀錄表各一份在卷足憑，其前受有期徒刑執行完畢，於五年內再犯本件最重本
    刑為有期徒刑以上之罪，為累犯，應依刑法第四十七條之規定加重其刑，並遞加
    重之。
三、原審法院因認被告乙○○罪證明確，而予論科，固屬有據，然查：原審未併就
    被告於九十三年三月一日前案假釋出獄後某日起，至九十二年十月中旬某日止，
    及自九十三年五月三十一日後某日起，至九十三年八月二十五日某時止之施用第
    一級毒品海洛因及第二級毒品安非他命犯行併予審理，尚有未洽；又本件並無
    證據顯示扣案之吸食器上殘留有第二級毒品安非他命，而本件亦無證據顯示扣案
    之藥鏟上殘留有第一級毒品海洛因，自不能以被告自白曾用上開物品承裝毒品，
    即推定其上必有毒品殘留，況且，被告於原審法院訊問時，亦曾供稱本件扣案之
    藥鏟係用來將毒品安非他命鏟到吸食器或鋁箔紙等語（見原審卷第四七頁），故
    原判決將吸食器、藥鏟分別宣告沒收銷燬，自屬無據。另遍查卷內資料，被告亦
    未曾供稱扣案之糖粉一包與其施用毒品有何關聯，原判決認定係被告所有預備供
    或供犯罪所用之物，亦有未當。再被告於九十三年六月二日為警攔檢查獲之第一
    級毒品海洛因有十五包，此有法務部調查局九十三年八月三十一日調科壹字第一
    二○○一四二二Ｏ號鑑定通知書可稽，原判決誤為十四包，復有未合。再按修
    正後毒品危害防制條例第二十條、第二十三條規定，施用毒品者如係初犯，經觀
    察、勒戒或強制戒治後，應為不起訴之處分或不付審理之裁定；如係經觀察、勒
    戒或強制戒治執行完畢釋放後五年內再犯，即應依法追訴，乃原判決未於事實及
    理由欄內敘明被告本件施用毒品係屬再犯，即對被告逕予論罪科刑，亦有疏漏。
    被告上訴意旨以家境困難為由，請求從輕量刑云云固無理由，然原判決既有上述
    可議之處，即屬不當，自應由本院將原判決予以撤銷改判。爰審酌被告前因多次
    施用毒品，分別經觀察、勒戒及強制戒治執行完畢後，無視國家杜絕毒品之政策
    ，猶再施用第一級毒品海洛因及第二級毒品安非他命，情節非輕，且經原審法院
    於九十三年七月十九日科處罪刑後，竟仍毫無自省改過之意，猶仍施用毒品不輟
    ，再經警查獲，顯無視於毒品對於自身健康之戕害及國家對於杜絕毒品犯罪之禁
    令，惡性非輕，有失政府制定毒品危害防制條例之立法美意，本不宜寬貸，惟施
    用毒品者均有相當程度之成癮性及心理依賴性，其犯罪心態與一般刑事犯罪之本
    質並不相同，容應以「病人」之角度為考量，及被告犯後坦承犯行之態度等一切
    情狀，分別量處如主文第二項所示之刑，並定其應執行之刑。扣案之第一級毒品
    海洛因一包淨重零點零四公克（空包裝重零點二二公克）、十五包淨重共六點零
    一公克（空包裝重共三點七五公克，純度百分之三十點八五，純質淨重一點八五
    公克）、七包淨重共三點零一公克（空包裝重共二點一二公克，純度百分之二十
    三點六一，純質淨重零點七一公克）除包裝袋外，第二級毒品安非他命一包（含
    袋重零點三公克）、三包（含袋重共六點七公克）、三包（含袋重分別為零點四
    、零點五、一點五公克）除包裝袋外，均為查獲之毒品，應依毒品危害防制條例
    第十八條第一項前段規定沒收銷燬之，至扣案之吸食器二組、玻璃球一支，係被
    告所有而供其施用第二級毒品安非他命之物，扣案之空塑膠袋三十四個，係被告
    所有而供預備分裝以持有第一級毒品海洛因之物，藥鏟一支、杓子一支、分裝袋
    一包、電子秤一個，均係被告所有而供持有或施用海洛因及安非他命所用之物，
    業據其供明在卷，應依刑法第三十八條第一項第二款規定宣告沒收。至扣案之糖
    粉一包，則無證據顯示係被告所有預備供或供施用毒品所用之物，亦非違禁物，
    本院無從加以沒收，併此敘明。
四、又本案固係被告乙○○上訴，然刑法第五十六條之連續犯雖以一罪論，但得加重
    其刑至二分之一，其加重多寡，當與連續犯行次數之多寡有關，故同一連續犯案
    件，其所認定犯行次數較少者，與所認定犯行次數較多者，兩者適用之連續犯刑
    罰法條，就形式上觀之，雖無差異，但實質上其法條所含刑罰輕重之程度，顯有
    不同，本院認定被告連續犯之次數，既較第一審法院所認定者為多，則第一審判
    決適用之連續犯刑罰法條，實質上即難謂當，依照刑事訴訟法第三百七十條但書
    之規定，本院自得諭知較重於第一審判決之刑（參考最高法院九十二年度臺上字
    第一一九號、八十七年度臺上字第四九五號判決意旨）。
據上論斷，應依刑事訴訟法第三百六十九條第一項前段、第三百六十四條、第二百九
十九條第一項前段，毒品危害防制條例第十條第一項、第二項、第十八條第一項前段
、第二十三條第二項，刑法第十一條前段、第五十六條、第四十七條、第五十一條第
五款、第三十八條第一項第二款，判決如主文。
本案經檢察官甲○○到庭執行職務。
中      華      民      國      九十三     年   十二      月   二十二   日
                                臺灣高等法院臺中分院刑事第七庭
                                      審判長法  官  林  榮  龍
                                            法  官  許  秀  芬
                                            法  官  林  宜  民
右正本證明與原本無異。
施用第一級毒品部分得上訴。
施用第二級毒品部分不得上訴。
如不服本判決應於收受送達後十日內向本院提出上訴書狀，其未敘述上訴之理由者並
得於提起上訴後十日內向本院補提理由書（均須按他造當事人之人數附繕本）。
                                            書記官  陳  振  海
中      華      民      國      九十三   年      十二     月    二十三  日
附錄本案論罪科刑法條全文：
毒品危害防制條例第十條：
施用第一級毒品者，處六月以上五年以下有期徒刑。
施用第二級毒品者，處三年以下有期徒刑。                                  Ｉ
